臺灣雲林地方法院民事判決
108年度訴字第206號
原      告  財團法人汽車交通事故特別補償基金


法定代理人  許永欽  
訴訟代理人  張蕙纓  
被      告  黃婧瑀  
訴訟代理人  劉秋明律師
上列當事人間請求給付補償金事件，本院於民國110年4月1日言
詞辯論終結，判決如下：
    主  文
被告應給付原告新臺幣壹佰柒拾萬元，及自民國一０八年五月十
六日起至清償日止，按年息百分之五計算之利息。
訴訟費用(減縮部分除外)由被告負擔。
    事 實 及 理 由
壹、程序方面：
一、原告之法定代理人原為黃天牧，嗣變更為許永欽，業據其於
    民國109年7月9日具狀聲明承受訴訟，於法尚無不合，應予
    准許。
二、復按訴狀送達後，原告不得將原訴變更或追加，但擴張或減
    縮應受判決事項之聲明者，不在此限；被告於訴之變更或追
    加無異議，而為本案之言詞辯論者，視為同意變更或追加，
    民事訴訟法第255條第1項第3款、第2項分別定有明文。本件
    原告起訴時原聲明請求被告應給付新臺幣（下同）200萬元
    ，及自調解聲請狀繕本送達翌日起至清償日止，按週年利率
    百分之5計算之利息，嗣於108年6月27日當庭將上開利息起
    算日，改請求自108年5月16日起算。復於110年4月1日當庭
    將上開聲明金額改請求為170萬元，核屬減縮應受判決事項
    之聲明，且被告對原告所為之上開變更亦無異議而為言詞辯
    論，參諸上開規定，應予准許。
貳、實體方面：
一、原告起訴主張：被告於107年8月6日，騎乘車號000-000號普
    通重型機車（下稱被告機車），於雲林縣○○鄉○○村○○0000號
    前，與第三人黃稻進騎乘車號000-000號普通重型機車發生
    交通事故，致黃稻進死亡（下稱系爭事故）。又因被告機車
    於系爭事故時，未依法投保強制汽車責任保險，致黃稻進之
    遺屬無法申請強制汽車責任險之保險理賠，乃依強制汽車責
    任保險法第40條第1項第2款規定，向原告請求補償，而原告
    已依規定給付黃稻進之配偶、子女即第三人黃沈雪、黃桓瑞
    、黃珮瑄、黃亘蘋各50萬元，合計200萬元，自得依同法第4
    2條第2項及民法第184條第1項前段、第2項、第191條之2等
    規定，代位向被告請求償還上述補償金額。並聲明：被告應
    給付原告170萬元，及自108年5月16日起至清償日止，按週
    年息百分之5計算之利息。
二、被告則以：系爭事故歷經交通部公路總局嘉義區監理所嘉雲
    區車輛行車事故鑑定會、交通部公路總局車輛行車事故鑑定
    覆議會及財團法人成大研究發展基金會鑑定，三次鑑定結果
    均不相同。又就財團法人成大研究發展基金會鑑定報告書（
    下稱成大報告書）第9頁，認定被告機車排氣量為125CC，然
    被告機車只有85.8CC，成大報告書以125CC來計算出被告車
    禍時車速每小時66.8公里，顯然計算基礎有誤！且成大報告
    書第49頁：「20：04-04:兩車發生撞擊，如局部20:04-4，
    比較局部20:04-1與局部20：04-4，可以明顯看到黃婧瑀重
    機車由20:04-1至20:04-4兩車發生撞擊時，明顯行駛了較遠
    的距離。於局部20:04-1時，黃婧瑀重機車的車尾仍被電線
    桿遮蔽，但是於局部20:04-4時，黃婧瑀重機車的車尾已明
    顯離原電線桿遮蔽處約1個車身，所以4/30秒行駛的一個車
    身，可以計算由20:04-1至20:04-4已發生撞擊，車速仍有13
    .9公尺/秒=50.1公里/小時，仍明顯超過速限40公里，所以
    可以交叉證明事故前黃婧瑀重機車超速行駛。」可知在碰撞
    前被告已有剎車行為，表示被告有注意到黃稻進所駕駛之車
    輛（即有注意到車前狀況），更加上被告於警詢時聲稱有按
    喇叭，但從系爭事故影像紀錄可知，黃稻進於系爭事故發生
    時只顧著巡田水，根本沒在看車前狀況，成大報告書未將此
    點列入考量是否為系爭事故發生的因素。且就路權而言，被
    告為直行車，黃稻進為轉彎車，而轉彎車應讓直行車先行，
    故被告認為路權應優先考量，但成大報告書反而只考量被告
    車速是否過快及有無注意車前狀況，有本末倒置之嫌。又成
    大報告書第74頁：「由於撞擊後黃婧瑀重機車推擠黃稻進重
    機車，使黃稻進後仰倒地頭部撞擊地面，針對此種撞擊的方
    式，本鑑定分析不敢確定如果事故當時黃稻進依法頭戴安全
    帽，是否就能免於頭部撞擊地面而死亡。」可見系爭事故黃
    稻進之死亡，與被告過失(假設語)是否有相當因果關係仍有
    存疑。準此，系爭事故之發生被告並無過失甚明，被告自不
    需賠償原告。若鈞院認定被告與黃稻進均有過失，則被告認
    為過失比例被告佔百分之30，黃稻進佔百分之70，被告主張
    依民法第217條過失相抵之規定，被告只需賠償原告60萬元
    等語。並聲明：原告之訴駁回。　　
三、下列事項為兩造所不爭執，應可信為真實：
㈠、被告騎乘被告機車，於上開時、地與黃稻進騎乘之機車發生
    碰撞，致黃稻進死亡。被告因上開過失致死之犯行，經本院
    以108年度交易字第121號判處被告有期徒刑6月，如易科罰
    金，以1,000元折算1日，有刑事判決1份附卷可稽，嗣因被
    告提起上訴，目前刑事案件尚未判決確定。
㈡、黃沈雪為黃稻進之配偶，黃桓瑞、黃珮瑄、黃亘蘋為黃稻進
    之子女，而其等自原告處領取特別補償金各50萬元，又其等
    曾向本件被告提起損害賠償之附帶民事訴訟（本院109年度
    交附民字第152號），經本院刑事庭裁定移送至民事庭審理
    ，經本院以109年度重訴字第82號判決，認黃沈雪、黃桓瑞
    、黃珮瑄、黃亘蘋之請求經扣除上開受領之特別補償金後，
    黃沈雪得請求被告賠償514,566元，而黃桓瑞、黃珮瑄、黃
    亘蘋得請求被告賠償之金額因原告已超過該數額全數給付，
    而判決被告對黃桓瑞、黃珮瑄、黃亘蘋不必再行賠償支付。
㈢、系爭事故經交通部公路總局嘉義區監理所嘉雲區車輛行車事
    故鑑定會鑑定結果認為：「一、黃稻進駕駛普通重型機車，
    經過無號誌交岔路口，左轉彎後偏左（未靠右）行駛，為肇
    事原因。（另騎乘機車未戴安全帽有違規定）二、黃婧瑀駕
    駛普通重型機車，行近無號誌交岔路口，未注意車前狀況、
    減速慢行，為肇事次因。（另騎乘已報廢車輛及未戴安全帽
    有違規定）」；交通部公路總局車輛行車事故鑑定覆議會鑑
    定覆議意見則認為：「一、黃稻進駕駛普通重型機車，行經
    無號誌交岔路口，提前左轉彎後不當偏左（未靠右）行駛，
    為肇事原因。二、黃婧瑀駕駛普通重型機車，無肇事因素。
    」；財團法人成大研究發展基金會鑑定意見則認為：「一、
    黃婧瑀騎乘普通重型機車，行近無號誌交岔路口，極嚴重超
    速行駛，為肇事主因。（另騎乘已報廢車輛及未戴安全帽有
    違規定，車輛沒有保險則違反強制汽車責任保險法。二、黃
    稻進騎乘普通重型機車，不應該依循路口左側的田界護牆提
    早左轉，為肇事次因。」。
四、本件兩造爭執之處在於：被告就系爭事故有無過失？如有，
    兩造就系爭事故之過失比例為何？原告已給付之補償金是否
    要負擔過失比例？茲分述如下：
㈠、按因故意或過失，不法侵害他人之權利者，負損害賠償責任
    。汽車、機車或其他非依軌道行駛之動力車輛，在使用中加
    損害於他人者，駕駛人應賠償因此所生之損害，民法第184
    條第1 項前段、第191 條之2 前段分別定有明文。次按行車
    速度，依速限標誌或標線之規定，無速限標誌或標線者，行
    車時速不得超過50公里；駕駛汽車應注意車前狀況，並隨時
    採取必要安全措施，道路交通安全規則第93條第1項第1款、
    第94條第3項分別有明文。經查，觀之系爭事故現場照片及
    監視器翻拍照片，被告於系爭事故發生時確有超速行駛之事
    實，則被告騎乘被告機車行經無號誌之交岔路口時，竟疏未
    注意車前狀況，且未減速接近，小心通過，反超速行駛，以
    致發現黃稻進所騎乘之機車時，剎車閃避不及而與黃稻進所
    騎乘之機車發生碰撞，因而致黃稻進傷重不治死亡，其有過
    失甚明，且被告之過失致死行為與黃稻進之死亡結果間具有
    相當因果關係。被告辯稱就系爭事故之發生並無過失云云，
    顯不可採。又黃沈雪為黃稻進之配偶，黃桓瑞、黃珮瑄、黃
    亘蘋為黃稻進之子女等情，有強制險死亡給付請求權人順位
    表、補償基金收據暨行使代位權告知書在卷可佐，且為兩造
    所不爭執，亦堪以認定。是依上開規定，被告自應賠償黃沈
    雪、黃桓瑞、黃珮瑄、黃亘蘋因系爭事故所受之損害。
㈡、復按汽車交通事故發生時，請求權人因事故汽車為未保險汽
    車，未能依本法規定向保險人請求保險給付者，得於本法規
    定之保險金額範圍內，向特別補償基金請求補償；特別補償
    基金依第40條規定所為之補償，視為損害賠償義務人損害賠
    償金額之一部分；損害賠償義務人受賠償請求時，得扣除之
    。特別補償基金於給付補償金額後，得代位行使請求權人對
    於損害賠償義務人之請求權。但其所得請求之數額，以補償
    金額為限，強制汽車責任保險法第40條第1項第2款、第42條
    第1項、同條第2項亦有明定。經查：
　⒈被告於系爭事故發生當時未依法投保強制險，原告乃依強制
    汽車責任保險法第40條第1項第2款規定，補償黃稻進之配偶
    、子女即黃沈雪、黃桓瑞、黃珮瑄、黃亘蘋各50萬元，有原
    告之補償金理算書、匯款查詢、補償基金收據暨行使代位權
    告知書等件為憑，原告主張其依強制汽車責任保險法第42條
    第2項規定，於給付黃沈雪、黃桓瑞、黃珮瑄、黃亘蘋補償
    金後，得代位行使黃沈雪、黃桓瑞、黃珮瑄、黃亘蘋對被告
    之侵權行為損害賠償請求權，請求被告負賠償責任，即屬有
    據。
　⒉至被告抗辯本件應有過失相抵之適用云云。然黃沈雪、黃桓
    瑞、黃珮瑄、黃亘蘋就系爭事故曾向本件被告提起請求侵權
    行為損害賠償訴訟，經本院109年度重訴字第82號判決認定
    被告及黃稻進就系爭事故發生之過失比例各為百分之50，應
    依民法第217 條第1 項規定減輕被告之賠償責任，依此過失
    比例計算後，黃沈雪得請求被告賠償之金額為1,014,566元
    ；黃桓瑞、黃珮瑄、黃亘蘋得請求被告賠償之金額各為40萬
    元，再扣除黃沈雪、黃桓瑞、黃珮瑄、黃亘蘋已受領之強制
    汽車責任保險理賠金額各50萬元後，黃沈雪得請求被告賠償
    金額為514,566元，黃桓瑞、黃珮瑄、黃亘蘋得請求被告賠
    償之金額因原告已超過該數額全數給付，而判決被告對黃沈
    雪、黃桓瑞、黃珮瑄、黃亘蘋不必再行賠償支付，為被告所
    不爭執，亦有該裁判書在卷可參。可見另案民事判決已就黃
    稻進與有過失之情形加以審酌，並據以減輕被告之賠償責任
    ，被告自不得於本件再予重複主張黃稻進與有過失，而再予
    減免其賠償金額之餘地，是被告上開抗辯並非可採。從而，
    本件原告得代位行使之範圍為黃沈雪、黃桓瑞、黃珮瑄、黃
    亘蘋對被告所得行使一切損害賠償請求權金額，亦即黃沈雪
    50萬元，黃桓瑞、黃珮瑄、黃亘蘋各40萬元，合計為170萬
    元。
五、綜上所述，原告依強制汽車責任保險法第42條第2項及民法
    第184條第1項前段、第2項、第191條之2等規定，請求被告
    給付170萬元及自108年5月16日起至清償日止，按年息百分
    之5計算之利息，為有理由，應予准許。
六、本件事證已臻明確，兩造其餘主張、陳述與舉證，經審酌與
    本院前開判斷不生影響，爰均不再予以逐一論述。
七、訴訟費用負擔之依據：民事訴訟法第78條。
中　　華　　民　　國　  110 　年　　4 　　月　　15　　日
                  民事第一庭    法  官  吳福森

以上正本係照原本作成。
如對本判決上訴，須於判決送達後20日內向本院提出上訴狀。如
委任律師提起上訴者，應一併繳納上訴審裁判費。
中　　華　　民　　國  　110 　年　　4 　　月　　15　　日
                                書記官　程尹鈴